臺灣高等法院民事判決　　　　　　　　　 94年度上字第749號
　　上　訴　人　乙○○
　　上　訴　人　山海關住戶公寓大廈管理委員會
　　法定代理人　戊○○
　　訴訟代理人　侯傑中律師
上列當事人間損害賠償事件，兩造對於中華民國94年6月17日臺
灣基隆地方法院94年度訴字第39號第一審判決各自提起上訴，經
本院於96年6月26日言詞辯論終結，茲判決如下：
    主  文
原判決關於駁回乙○○後開第二項之訴及該部分假執行之聲請，
暨除確定部分外訴訟費用之裁判均廢棄。
山海關住戶公寓大廈管理委員會應再給付乙○○新臺幣壹佰貳拾
陸萬柒仟伍佰元及自民國九十四年二月七日起至清償日止，按週
年利率5％計算之利息。
山海關住戶公寓大廈管理委員會之上訴駁回。
乙○○其餘上訴駁回。
第一、二審訴訟費用，由乙○○負擔十分之一，餘由山海關住戶
公寓大廈管理委員會負擔。
本判決於乙○○以新臺幣肆拾貳萬貳仟元供擔保後得假執行；但
山海關住戶公寓大廈管理委員會如以新臺幣壹佰貳拾陸萬柒仟伍
佰元為乙○○預供擔保，得免為假執行。
    事  實
甲、上訴人乙○○（下稱乙○○）方面：
壹、聲明：
一、上訴聲明：
（一）原判決就第（二）項部分廢棄。
（二）山海關住戶公寓大廈管理委員會（下稱山海關管委會）應
      再給付新台幣（下同）1,289,250元及自民國94年2月7日
      起至清償日止，按週年利率5％計算之利息。
（三）願供擔保，請准宣告假執行。
二、答辯聲明：山海關管委會之上訴駁回。
貳、陳述：除與原審判決記載相同者外，補稱略以：
一、山海關管委會負責執行區分所有權人會議決議事項，應依據
    區分所有權人會議決議之「停車場管理及進出管制辦法」（
    「山海關住戶生活管理規定」第2章）製發地下二層停車證
    ；縱地下二層車位所有人使用機械停車位恐受主管機關課予
    行政罰則處分，或受刑事追訴之不利後果，乃屬另事。縱上
    訴人為免除地下二層車位所有人遭主管機關課處行政罰責之
    虞，擬停止製發地下二層停車證或停止開放使用地下二層車
    位，亦應先將此方案提交區分所有權人會議決議之後，方得
    實施。再者，山海關管委會對於其他車位所有人製發停車證
    ，獨對乙○○拒絕發給停車證，致其無法使用停車位，確有
    過失。
二、本案兩造於臺灣基隆地方法院93年再易字第7號（下稱再易
    字第7號）有關停車位清潔管理費訴訟案件，山海關管委會
    主張地下二層停車位有開放使用，乙○○應繳交其所有停車
    位之清潔管理費用，業經判決山海關管委會勝訴確定，則乙
    ○○既須繳納管理費，自應有使用停車位之權利，山海關管
    委會不應拒絕發給本件15個車位之停車證。
三、訴外人國揚實業股份有公司（下稱國揚公司）於87年3月初
    尚積欠管委會停車位清潔管理費15,400元，嗣才委由乙○○
    於完成停車位買賣之後，代為交付，故於繳清前，山海關管
    委會應無可能製發停車證予國揚公司職員丁○○，再轉交乙
    ○○。又乙○○與國揚公司間買賣契約，亦無約定由國揚公
    司先代為領取停車證。故乙○○於承購停車位後，即逕請求
    山海關管委會製發停車證，其與丁○○素未謀面，並不相識
    ，不可能委託代為領取停車證。而買賣仲介商太平洋房屋仲
    介公司經紀人甲○○並非停車位所有人，縱謂其欲提升服務
    品質，擬向山海關管委會請領停車證，併與停車位所有權狀
    交付乙○○，但乙○○既未授權代領，山海關管委會焉可能
    將停車證交付甲○○轉交乙○○。退言之，縱謂山海關管委
    會秘書丙○○曾將系爭15個停車證，交付丁○○，亦屬山海
    關管委會與丁○○間之情事，要與乙○○無涉。何況山海關
    管委會就其主張轉交停車證情事，並未盡舉證責任，徒以山
    海關管委會停車位記事本記載繕製系爭停車證，並記載丁○
    ○名字，及甲○○行事曆之記載，臆測乙○○已請領系爭15
    個停車證，至屬無稽。
四、退言之，縱謂乙○○曾收受舊停車證，惟山海關管委會對於
    停車位所有權人持用舊停車證，雖礙於停車位所有人之身分
    ，而未因未出示新停車證，即禁止停車位所有人使用停車位
    ，然乙○○係計畫將停車位出租，收取租金，山海關管委會
    勢必依社區住戶規約規定：「本社區地下停車場，車輛進出
    須憑證通行，無證車輛一律禁止入內」，對於車位承租人嚴
    加盤查，如未能出示新停車證，即拒絕放行或禁止使用車位
    者，誠不難想見。況且，兩造間對於停車位清潔管理費究為
    1,200元或300元，僵持不下，山海關管委會乃採停發新停車
    證之手段，擬迫使乙○○同意繳交1,200元，故自山海關管
    委會製發新停車證之後，乙○○亦無可能使用停車位。
五、乙○○與國揚公司間停車位買賣契約第8條第（3）款特別附
    註：「點交車位時，應將機械車位保養維修經雙方會同勘驗
    至可堪使用」，國揚公司並委由元泉電機工業股份有限公司
    （下稱元泉公司）保養維護機械停車位。87年3月間買賣雙
    方於現場點交機械停車位時，山海關管委會、國揚公司、甲
    ○○及元泉公司陳海泉分別以大、中、小型汽車（VOLVO、
    NISSAN SENTRD、NISSAN MARCH）於每一個機械停車位試停
    ，並沒有無法使用之情形，雙方順利完成點交。
六、乙○○與國揚公司完成停車位買賣後，一星期之內，即出租
    6個停車位，山海關管委會於91年3月21日依法院判決核發該
    6車位之新停車證，除其中兩個停車位仍由持有舊停車證之
    承租戶續租外，隨即於10日內出售其中1個停車位，其餘3
    個停車位出租，足證該社區停車位之需求甚殷，況乙○○投
    資巨額資金承購21個停車位，依通常情形，豈有可能無出租
    、收取租金之打算，乙○○因山海關管委會拒絕製發系爭停
    車證，確受有與租金相當之利益損失。
七、乙○○係於89年2月間始向臺灣臺北地方法院起訴（89年度
    重訴字第591號），請求建商於解除買賣契約後返還價金，
    則乙○○於87年3月間出租停車位，收受租金之際，與建商
    之間並無任何糾紛或訴訟事件，山海關管委會意圖將二者混
    淆，顯屬無稽。
八、依山海關管委會87年4月7日公告山海關社區地下室停車位管
    理、清潔費，收取標準係將停車位「清潔管理費」區分為「
    管理費」與「清潔費」兩項，此觀之該項收費標準第四項第
    2 、3款分別規定「2.非本社區住戶購得本社區地下室停車
    位者，每月每戶收取『管理費』900元，每一車位再收『清
    潔費』300元。3.非本社區住戶租用本社區地下室停車位者
    ，每月每一車位收費管理費900元，清潔費300元，合計1200
    元」，山海關管委會事後意圖以停車位「清潔費」300元，
    矇蔽混淆為「清潔」「管理」費300元。
九、另依再易字第7號民事判決，乙○○應按每個停車位每月給
    付300元清潔管理費，並執行在案，核與乙○○請求山海關
    管委會每月每個車位與租金相當2,500元之損害賠償相較，
    則87年3月11日至87年11月8日止，計7個月28日期間，山海
    關管委會有重複收受清潔管理費之情形，乙○○每個停車位
    每月尚有損害金額300元，未自「國揚訴訟事件」獲得「填
    補」。準此，管委會就該7個月28日期間，應賠償乙○○尚
    未獲得「填補」之損害賠償計35,700元，計算式為300*15*(
    7+【（28/30）】)=35,700，應屬合理。
十、乙○○與國揚公司於臺灣高等法院90年度重上字第433號（
    下稱重上字第433號）訴訟上和解範圍並不包括本件15個停
    車位自87年11月9日至88年9月23日止相當租金之損害賠償。
    退步之，縱認訴訟和解金額7,500,000元，包括上開損害賠
    償，因該金額之計算係以第一審（臺灣臺北地方法院89年度
    重訴字第591號，下稱重訴字第591號）判決為基礎，該案僅
    判決國揚公司賠償每個車位租金淨額2,200元，即每個停車
    位每月租金2,500元扣減清潔管理費300元，則上開期間每個
    停車位每月尚有損害金額300元，未自上開和解獲得「填補
    」。準此，山海關管委會就87年11月9日至88年9月23日止，
    共計10個月15日期間，應賠償上訴人尚未獲得「填補」之損
    害賠償計47,250元，計算式為300*15*(10+【（15/30）】=
    47,250，方屬合理。
、證據：除援用原審提出者外，補提乙○○於87年1月12日致
    山海關管委會信函、山海關管委會87年4月7日公告、繳納
    停車位管理費、清潔費證明、山海關管委會請求乙○○給付
    管理費之起訴狀、山海關管委會組織章程、切結書、山海關
    管委會聲請支付命令狀、山海關管委會請求管理費經視為撤
    回之通知為證，並聲請訊問證人庚○○、陳海泉、王聖舜。
乙、山海關管委會方面：
壹、聲明：
一、上訴聲明：
（一）原判決不利山海關管委會部分廢棄。
（二）上開廢棄部分，乙○○於第一審之訴及假執行之聲請均駁
      回。
二、答辯聲明
（一）乙○○之上訴駁回。
（二）如受不利判決，願供擔保請准宣告免為假執行。
貳、陳述：除與原判決記載相同者外，補稱略以：
一、管委會於87年12月3日，已通知乙○○領取停車證，其何以
    未領取，管委會並無干涉餘地。
二、乙○○所購買21個車位停車證，已由管委會秘書丙○○全數
    交給國揚公司職員丁○○，再由丁○○請同事己○○轉交乙
    ○○。從乙○○當時未作任何主張，足認其已由國揚公司處
    取得全數停車證，而因其尚未將車位出租，停車證上並未記
    載車號，直至車位出租後，才向管委會登記承租人之車號。
三、國揚公司係為履行買賣契約而交付停車證，從丁○○所領取
    的停車證中，乙○○自承已取得B1-49、B2-1、B2-73、
    B2-106 、B2 -108、B2-113等停車證，並將車位出租，而從
    停車位紀錄簿中復無乙○○領取停車證之紀錄，足可證明乙
    ○○所取得之車證是從丁○○處所取得，也因此乙○○應有
    拿到全部之停車證。
四、國揚公司87年3月初積欠之管理費是由乙○○代繳，因此國
    揚公司先取得停車證，而後在乙○○3月10日繳清尾款同時
    ，將停車證交予乙○○，亦屬合理。縱使管委會未再發給乙
    ○○停車證，亦無礙於其使用停車位。
五、從管委會於88年1月20日發文給乙○○之計算式中可知，管
    委會當時並未要求乙○○應繳每個車位1200元之清潔費，乙
    ○○稱管委會因其拒繳清潔費而拒發停車證，並不實在。
六、乙○○發覺系爭15個停車位為非法增設，故主觀認為無法使
    用，而向國揚公司主張解除契約，衡情自不能又主張有出租
    停車位計畫，是其並無民法216條「所失利益」之情形，乙
    ○○既因上開車位不合法而未予使用，與山海關管委會不發
    給停車證無因果關係。
七、據重訴字第591號判決事實欄第一點後段與理由第四點第（
    四）小點對照，法院就乙○○之損害賠償請求全部准許，並
    未將87年11月8日以後之損害賠償駁回，該部分係乙○○至
    二審時始將損害賠償額擴張至「返還買賣價金」之日，又乙
    ○○一審勝訴之本金金額為652萬6188元，上訴復請求87年
    11 月9日至88年9月23日止之金額為37萬4000元，合計690萬
    188 元，尚不足和解金750萬元，是上開和解金應包括87年
    11月9日至88年9月23日損害賠償。參酌社會一般經驗法則判
    斷，和解當事人多會就本金部分為保留，而捨棄利息、訴訟
    費用等部分，則乙○○與國揚公司間和解，優先捨棄利息之
    請求，應無不合。
、證據：除援用原審提出者外，補提山海關住戶生活管理規定
    、存證信函、規約節本、停車證紀錄簿、車位管理費、清潔
    費計算方式表、乙○○聲請民事支付命令狀、基隆市政府工
    務局88年1月11日87基府工管字第119123號函、基隆市政府
    88年3月26日88基府工管字第020417號函、88年9月20日88基
    府工管字第08110 3號函、山海關管委會88年10月3日函、乙
    ○○陳情函、行事曆、證人涂佳榮之證詞筆錄為證，並聲請
    訊問證人丙○○、丁○○、甲○○、己○○。
丙、本院依職權調閱臺灣臺北地方法院89年度重訴字第591號乙
    ○○與國揚公司間返還價金事件全卷、臺灣基隆地方法院90
    年度基小字第293號返還清潔費事件、93年度簡上字第2號給
    付管理費事件全卷，函請國揚公司檢送與乙○○就系爭車位
    簽訂不動產買賣契約及相關資料。
    理    由
壹、程序方面：
一、山海關管委會法定代理人原為王建中，於本院審理時變更為
    戊○○，並經其聲明承受訴訟（見本院卷2第169頁），核無
    不合，應予准許。
二、本件乙○○迭次更異上訴聲明，先於94年7月19日上訴狀所
    載上訴聲明為：(一)原判決對其不利部分廢棄。(二)山海關
    管委會應再給付其1,303,200元及自94年2月7日起至清償日
    止，按週年利率5％計算之利息，嗣於94年11月29日具狀更
    正聲明為山海關管委會應再給付1,289,250元及自94年2月7
    日起至清償日止，按週年利率5％計算之利息，嗣又於95年
    12 月13日民事上訴聲明更正狀聲明：山海關管委會應再給
    付1,329,750元及自94年2月7日起至清償日止，按週年利率5
    ％計算之利息，復於96年3月26日準備程序聲請更正為山海
    關管委會應再給付1,289,250元本息，對於清潔管理費差額
    40,500元本息不再請求，再於本院言詞辯論時，聲明請求除
    上開1,289,250元本息，山海關管委會仍應再給付40,500元
    及自94年2月7日起至清償日止法定遲延利息，惟該部分追加
    之訴並不合法（另以裁定駁回之），故本院就其上訴之審理
    範圍為山海關管委會應否再給付87年11月9日至88年9月23日
    及89年5月15日至91年4月23日止合計1,289,250元本息（見
    本院卷1第132頁），合先敘明。
貳、實體方面：
一、乙○○主張：其於87年3月間向訴外人國揚公司購得基隆市
    ○○○街189號至211號「山海關集合住宅社區」（下稱系爭
    社區）地下第一層編號49及地下第二層編號1、2、7、10、
    35 、48、59、62、64、67、73、75、91、106、107、108、
    109、113、116、119等21個停車位，山海關管委會依山海關
    住戶生活管理規定第2章第1條、第8條規定，有製發車位停
    車證之義務，卻於發給地下第一層編號49及地下第二層編號
    1、73、106、108、113等六個車位停車證以後，以其在該社
    區並無地面建物為由，要求應按月繳交每個車位1,200元之
    清潔管理費，其認該金額顯與住戶規約所訂定之費用額（每
    個停車位每月300元清潔管理費）相差甚遠，因而拒絕繳納
    ，山海關管委會乃拒絕製發其餘15個車位（下稱系爭停車位
    ）停車證，致其無法使用系爭停車位，受有相當於租金之損
    害等情，爰依民法第544條、第184條之規定，求為命山海關
    管委會賠償自87年11月9日起，至91年4月23日止，每月每個
    停車位相當於租金2,500元之損失，共計1,578,000元及其遲
    延利息等語（原審判命山海關管委會應賠償乙○○自88年9
    月24日至89年5月14日止之損失，共288,750元本息，駁回乙
    ○○其餘之請求，乙○○就其敗訴部分中之1,289,250元本
    息部分提起上訴，其餘部分未據上訴，已告確定；山海關管
    委會亦就其敗訴部分提起上訴）。
二、山海關管委會則以：系爭車位停車證已由其祕書丙○○於87
    年3月9日交付國揚公司人員轉交乙○○，縱乙○○未取得該
    停車證，亦應向國揚公司索取，且乙○○曾以系爭車位高度
    不足、違反法令無法為通常使用為由，對國揚公司解除買賣
    契約，提起損害賠償訴訟，豈可能再將車位出租他人，則有
    無核發停車證與車位使用，即無因果關係，其亦無過失。果
    乙○○受有損害，因已與國揚公司達成訴訟上和解，則無法
    使用車位所受之損害，顯已獲得賠償等語答辯。
三、兩造不爭執事實：
（一）建商國揚公司積欠山海關管委會自87年1月1日至同年3 月
      10日停車位清潔費15,400元，由乙○○交付予管委會收執
      。
（二）山海關管委會曾於87年12月3日寄發存證信函與乙○○。
（三）本件每個停車位因無法使用所受損害金額以每月2,500元
      計。
四、本件兩造爭執事項厥為：（一）山海關管委會是否有核發系
    爭15個停車位之證車證於乙○○？（二）山海關管委會是否
    有違反受任人義務，應負損害賠償之責？（三）乙○○就系
    爭停車位是否因未取得停車證受有損害？（四）乙○○所受
    損害額為若干？經查：
（一）山海關管委會是否有核發系爭15個停車位之停車證於乙○
      ○：
   1、山海關管委會於原審時對於未核給15個停車位之停車證予
      乙○○已為自認（見原審卷第100頁）。嗣於本院改稱：
      乙○○所購買21個車位停車證，已由山海關管委會秘書丙
      ○○於87年3月9日全數交給國揚公司職員丁○○，再由丁
      ○○請同事己○○轉交乙○○，乙○○既已取得6張停車
      證，可證明實已取得全部停車證云云，並提出其管委會停
      車位紀錄簿及甲○○行事曆為證（見本院卷1第79、170
      頁）。按依民事訴訟法第279條第3項規定，自認之撤銷，
      除別有規定外，以自認人能證明與事實不符或經他造同意
      者，始得為之。山海關管委會雖稱其係主張乙○○乃透過
      第三人取得停車證，與其原審自認未發給乙○○停車證並
      無矛盾之處，否認為撤銷自認，然山海關管委會於本審既
      主張將製發停車證交第3人轉交乙○○，自與原審自認未
      核給停車證一節相悖，應屬撤銷自認，乙○○既表示不同
      意，即應由本院審認其自認是否與事實不符。查上開停車
      位紀錄簿固載國揚丁○○，買主乙○○的文字，證人即山
      海關管委會秘書丙○○復於本院證稱該文字為其所寫，有
      將乙○○之停車證交給丁○○，請丁○○拿給國揚公司（
      見本院卷3第10頁背面），證人丁○○則稱：其有將丙○
      ○表示裝有停車證之信封帶到辦公室，公司同事己○○就
      向其要丙○○轉交之停車證，其未看信封袋內容，不曉得
      是否為乙○○之停車證（見本院卷2第224-225頁背面），
      則丁○○所言已難證明其確有經手本件停車證，且證人丙
      ○○於臺灣基隆地方法院93年度簡上字第2號給付管理費
      事件中，即證稱：乙○○有申請停車證，因為其只願繳
      300 元清潔費，所以山海關管委會不同意發給停車證，山
      海關管委會當時對於證人證言當庭表示無意見在案（即該
      案卷第68-69頁），復依丙○○於本院證稱須先繳交清潔
      管理費才能發給停車證，而國揚公司於87年3月10日將車
      位點交乙○○時，猶積欠乙○○買受之停車位87年1月1日
      至3月10日費用15,400元，係由乙○○於同年月11日代繳
      清，有房地移交書、山海關管委會證明可稽（重訴字第
      591號第83頁、本院卷1第140頁），則山海關管委會既已
      知悉國揚公司已將該車位出售乙○○，其竟同意在國揚公
      司未清償積欠費用前，即核發20餘枚停車證與國揚公司，
      誠屬可疑，故難以其嗣後所言，即認已交付停車證。至另
      紙所謂甲○○行事曆上固載「聯絡曾襄理，車位驗收完畢
      。另需幫李到山海關先辦好停車證會同權狀一起交付」，
      惟依丁○○所言已無法證明其所交付者確為乙○○所需之
      停車證，而負責點交系爭停車位與乙○○之國揚公司業務
      員己○○則證稱：其只是點交車位及權狀，沒有點交停車
      證，對於丁○○是否有交停車證，及對於停車證是否其所
      交付並不記得，且乙○○買賣停車位契約書上並沒有寫到
      要交付停車證等語（見本院卷3第12頁正背面），觀之乙
      ○○與國揚公司間不動產買賣契約書上，並無記載國揚公
      司應交付停車證予乙○○之義務（見台北地院89年重訴字
      591號卷第78-80頁），亦不足以證明國揚公司已實際交付
      停車證，而乙○○主張已有多人向其洽租停車位，並簽立
      租約，為避免承租人無法使用停車位，糾紛波及山海關管
      委會，山海關管委會乃同意先製發6枚停車證一節，業據
      其提出停車位租賃契約書為證（見原審卷第38-49頁），
      應屬可採，而其復否認委託他人向山海關管委會領取停車
      證，是山海關管委會所稱已交付全數停車證一事，並不足
      採，則其撤銷自認應屬無據。
   2、山海關管委會復辯稱：其僅要求交付乙○○交付300元管
      理費，故不可能因其拒繳清潔費而拒發停車證，業於87年
      12月3日通知乙○○領取云云，並提出計算方式一紙為證
      （見本院卷1第81頁），惟查山海關管委會於87年12月3日
      對乙○○寄發存證信函，其中第三項即謂「關於地下室停
      車位『管理費』、『清潔費』收費標準，早在八十七年四
      月七日即已掛號信郵寄給您（如附件一）」（見本院卷1
      第49頁），依據該附件即山海關管委會於87年4月7日公告
      之山海關社區地下停車位管理、清潔費收取標準明定「2.
      非本社區住戶購得本社區地下室停車位者，每月每戶收取
      『管理費』900元，每一車位再收『清潔費』300元。3.非
      本社區住戶租用本社區地下室停車位者，每月每一車位收
      費管理費900元，清潔費300元，合計1200元」（見本院卷
      1第69頁），再參諸證人丙○○於另案證述乙○○只願繳
      300元，山海關管委會不同意一節，證人即同為停車位買
      主之庚○○亦證稱：社區是要先繳管理費，才能領取停車
      證。87年3月間，其有碰到乙○○與管委會人員爭執停車
      證問題等情（見本院卷3第32頁），復山海關管委會於91
      年間向乙○○訴請給付自87年3月承購停車位起至91 年5
      月止之清潔管理費時（臺灣基隆地方法院93年度簡上字第
      2號），係請求每個停車位每月清潔管理費1,200元，而非
      300元，顯示該停車位清潔管理費用合計為1,200元，此即
      山海關管委會要求乙○○應繳交之金額，尚難僅憑一紙計
      算方式即認定山海關管委會同意乙○○就每個停車位僅繳
      納總計300元之費用即可，且上開存證信函雖表示乙○○
      隨時可以領取停車證，然亦陳「有關本社區停車證核發問
      題，凡已繳納管理費、清潔費……」，復又提及上開繳費
      標準，自難認係已同意乙○○於未繳納1,200元費用前同
      意其領取，故乙○○僅願繳交300元，故而無法取得系爭
      停車證，應屬可信。
（二）山海關管委會是否有違反受任人義務，應負損害賠償之責
      ：
   1、按公寓大廈管理條例第3條第9款規定，管理委員會乃指為
      執行區分所有權人會議決議事項及公寓大廈管理維護工作
      ，由區分所有權人選任住戶若干人為管理委員所設立之組
      織，是管理委員會與各該區分所有權人之間，就社區住戶
      規約規定之事項暨社區停車位等庶務管理，自係存在概括
      委任之法律關係，次按受任人因處理委任事務受任人因處
      理委任事務有過失，或因逾越權限之行為所生之損害，對
      於委任人應負賠償之責，民法第544條定有明文。
   2、查依山海關住戶生活管理規定第2章「停車場管理及進出
      管制辦法」第1條及第8條既已明定：「本社區地下停車場
      ，車輛進入須憑證通行，無證車輛一律禁止入內，如擅自
      闖入停放者，管理委員會將以來路不明車輛立即報警處理
      」、「由本社區管理委員會統一製發黏貼式停車證，每一
      停車位限發一張證件」，為兩造所不爭執（見本院卷1第
      47頁），則山海關管委會顯有依住戶規約製發停車證予車
      位所有權人之義務。且山海關管委會製發停車證之義務，
      既係本於住戶規約而來，則其義務之發生，自亦不待車位
      所有權人之請求或配合，且依上開規約就停車證之發給或
      領取，未設限制條件，凡屬車位所有人者，均有按其車位
      受領停車證之權利，山海關管委會僅是受區分所有權人委
      託，代為處理特定事項之機關，自不能逾越住戶規約，擅
      自對區分所有權人加諸住戶規約所無之限制，故就停車證
      之發給與否，尚無自設條件餘地，縱乙○○未依規約繳交
      清潔管理費，亦與製發停車證分屬二事，山海關管委會竟
      未依住戶規約製發停車證予乙○○，乃未依委任契約之本
      旨履行委任事務，是其就委任事務之處理，自有過失。
   3、山海關管委會雖另主張國揚公司承造時，將78個平面停車
      位於取得使用執照後，擅自變更建造為120個雙層機械式
      停車位，而於89年5月15日，遭基隆市政府勒令停止使用
      ，則其即無管理義務，縱未製發停車證予乙○○，亦無過
      失云云。查山海關管委會所主張國揚公司於承造時，本係
      以78個平面停車位報請基隆市政府工務局核准，國揚公司
      於取得使用執照以後，二度施工，擅自變更建造為120 個
      雙層機械式停車位，經基隆市政府工務局獲報上情，先於
      88年1月11日以基府工管字第119123號函，飭令應恢復原
      核准之標準單位；再於同年3月26日以基府工管字第02041
      7號函示：「山海關集合住宅地下第二層停車場，增設停
      車位，由平面式改為雙層機械式停車位，規格不符建築技
      術規則規定乙節，當依內政部82年1月18日臺內營字第
      8106313號函辦理」（見本院卷2第200-201頁）；嗣於89
      年5月15日以基府工管字第011663號函，勒令相關人等停
      止使用系爭社區所屬之地下二層停車位；復於89年9月8日
      以基府工管字第079266號函請山海關管委會告知違規變更
      地下二層平面停車空間之相關所有權人於文到二個月內自
      行拆除，如屆時未自行拆除者，當由本府強制執行拆除在
      案（見臺灣基隆地方法院90年度基小字第293號卷第18、
      20頁）。惟系爭停車位乃乙○○所有，其使用不法增設之
      停車位，縱有受主管機關命令自行拆除或遭強制拆除之虞
      ，亦屬停車位所有人甘冒違反行政處分而違規使用車位，
      為乙○○與行政機關間之法律關係，此觀基隆市政府於
      89年9月8日基府工管字第079266號函，係請山海關管委會
      告知違規變更地下二層平面停車空間之相關所有權人於文
      到二個月內自行拆除，如屆時未自行拆除者，將強制執行
      拆除等情亦明，即拆除之行政處分係對違建物所有權人發
      生效力，而非山海關管委會。山海關管委會僅須將上開基
      隆市政府函文內容轉告車位相關所有權人即可，與其應依
      區分所有權人會議決議及住戶管理規定，製發停車證，係
      屬二事。參諸上開山海關住戶生活管理規定之停車場管理
      及進出管制辦法，其立法目的明示：為加強社區地下停車
      場之管理，以維護停車秩序及安全，是山海關管委會製發
      停車證，應係受委任管理停車場車輛停放秩序及維護安全
      ，而不及該停車位之設置是否符合法令，倘其停發停車證
      ，勢必影響所有權人行使權利，何況截至乙○○於91年4
      月23日與國揚公司成立和解時，系爭車位仍未遭拆除，其
      餘車位亦繼續使用中，難謂山海關管委會得於基隆市政府
      工務局勒令停止使用（89年5月15日）以後，即可拒絕製
      發停車證，山海關管委會據以主張其無過失，尚不足採。
   4、依上所述，山海關管委會就處理乙○○所需停車證之事務
      為有過失，應依民法第544條規定，就其因此所受損害負
      賠償責任
（三）乙○○就系爭停車位是否因未取得停車證受有損害？
   1、委任人因受任人處理委任事務之過失，而依民法第五百四
      十四條規定向受任人請求賠償之前提，必其所受損害與受
      任人之過失行為間，具有相當因果關係，此乃當然解釋；
      而所謂相當因果關係，係以一般人在客觀上之觀念判斷，
      「倘無此項違法行為，即不生此種損害，倘有此項違法行
      為，通常即足生此種損害」，即得謂與之相當；至當事人
      主觀之想法如何，則非所問。又民法第544條所規範者，
      既係受任人之損害賠償責任，則其賠償之範圍，依民法第
      216條第1項規定，自亦包括「所受損害」及「所失利益」
      ，此乃當然。
   2、山海關管委會主張乙○○於兩造間另案請求管理費訴訟及
      其與國揚公司間訴訟中，曾提出系爭停車位高度不足，並
      經基隆市政府勒令拆除，而自始無法為通常使用之主張，
      自不能在本案提出其無法使用停車位，受有相當於租金之
      損害云云，查乙○○在與國揚公司重訴字第591號訴訟中
      ，臺灣臺北地方法院係以系爭停車位高度不符合相關法令
      規定，而經基隆市政府勒令停止使用，顯見國揚公司並未
      依債之本旨提出給付為由，判令國揚公司應返還相關買賣
      價金及賠償乙○○因停車位不能出租所受之損害，至於系
      爭停車位是否因高度不足，車頂將觸撞屋頂消防灑水管，
      致無法為通常使用等情，並未經法院為實體上有無理由之
      論斷，此參之該案判決書自明。且該案與本事件之當事人
      、訴訟標的迥然不同（詳參原判決附表一），則乙○○在
      該訴訟中所為之主張及陳述，於本案不生拘束力，故不應
      乙○○於前訴訟中為該項主張，即認山海關管委會縱核發
      停車證予乙○○，其亦無從將車位出租他人，二者不具因
      果關係。
   3、同理，在兩造另案管理費訴訟（臺灣基隆地方法院91年度
      基簡字第431號）中，乙○○所為車位無法使用之類似主
      張，係針對該事件之訴訟標的所為有利於己之陳述，應為
      其訴訟權利之合法行使，並無違反誠實信用原則，尚難以
      此逕為不利於乙○○之認定，否則，山海關管委會於該案
      中既曾主張系爭停車位之高度是否不符合法令規定致須拆
      除，與停車位能否為通常之使用，要屬二事一節，又何能
      於本案為相反之主張。至其第二審判決（即該法院93年度
      簡上字第2號）理由，雖曾論及：「……有無核發停車證
      並不影響乙○○使用上開停車位之權利，自不能以未獲發
      停車證作為拒繳管理費之依據……」等語（參見前揭判決
      書第12-13頁），惟山海關管委會雖或礙於車位所有權人
      之身分，而未曾禁止所有權人使用停車位，然本件停車位
      為乙○○計畫出租予第三人，山海關管委會憑社區住戶規
      約規定：「本社區地下停車場，車輛進出須憑證通行，無
      證車輛一律禁止入內」，對於車位承租人必嚴加盤查，如
      未能出示停車證，即拒絕放行或禁止使用車位者，顯然可
      能，再細譯該判決文義，其意復僅係在闡釋所有權人使用
      停車位權利，不致因山海關管委會未核發停車證而受有影
      響，至承租人使用停車位之情形，究否會因欠缺停車證受
      有影響乙節，則未經上開判決為實體審認，自不拘束本案
      。
   4、依乙○○與國揚公司間停車位買賣契約第8條第（3）款特
      別附註：「點交車位時，應將機械車位保養維修經雙方會
      同勘驗至可堪使用」，87年3月間乙○○、國揚公司買賣
      雙方於現場點交機械停車位時，機械設備維修保養廠商元
      泉電機工業股份有限公司陳海泉及買賣仲介甲○○，分別
      以大、中、小型汽車（VOLVO、NISSAN SENTRD、NISSAN
      MARCH）於每一個機械停車位試停，並沒有停車位無法使
      用，雙方順利完成點交。業據證人甲○○證述屬實（見重
      訴字第591號卷第189-190頁），另據山海關管委會於兩造
      間另案請求返還清潔管理費事件中曾提出其向地下二層機
      械式停車位主人收取停車費後發給停車出入證使用停放之
      收據，除有住戶未停放仍繳費而於收據增改外，其餘仍有
      使用中，有上開證明書、證明可稽（見臺灣基隆地方法院
      91年度小上字第12號卷第83-100頁），何況，乙○○就其
      已取得停車證之6個停車證，亦出租他人使用，復為山海
      關管委會所不爭執，足證明系爭機械停車位確可為通常使
      用。
   5、乙○○向國揚公司買受停車位後，並自山海關管委會取得
      地下第一層編號49及地下第二層編號1、73、106、108、
      113等6個車位停車證，旋於87年3月間，將其中4個停車位
      以每月租金3,000元、2,500元、3,500元、2,800元之價格
      ，分別出租與訴外人袁仲明、陳秋香、涂佳輝、褚義鴻4
      人，租期均至88年3月間止；山海關管委會嗣以年度換發
      新證為由，向袁仲明等4位承租人收回87年度舊停車證後
      ，竟未按住戶規約重新製發新年度停車證予乙○○，上開
      承租人乃提前終止租約等事實，業據乙○○訴請山海關管
      委會賠償乙○○因其未製發停車證所受相當於租金之損害
      ，暨應重新製發上開六個車位停車證確定在案，業經本院
      調閱臺灣基隆地方法院90年度基小字第293號、91年度小
      上字第12號案卷查明無訛，而乙○○取得山海關管委會因
      上開確定判決而重新製發之上開6個車位停車證以後，其
      中2個停車位仍由持有舊停車證之承租戶續租外，隨即於
      10日內出售其中1個停車位與訴外人曾浣甄，其餘3個停車
      位出租，業據提出不動產買賣所有權移轉契約書、買賣契
      稅繳款證明及租賃契約書為證（見原審卷第52-66頁），
      足證該社區停車位之需求甚殷屬實，而乙○○斥資購買21
      個停車位，依通常情形，豈有可能無出租、收取租金之打
      算，而第三人承租車位之意願，乃至乙○○出租車位之可
      能，必因山海關管委會拒絕製發停車證而受有影響，以客
      觀觀念判斷，二者具有相當因果關係，堪認乙○○因無法
      取得系爭停車證，確受有與租金相當之利益損失。
（四）乙○○所受損害額為若干？
   1、乙○○主張其所受損害為自87年11月9日起至91年4月23
      日止，每月每個停車位相當於租金2,500元之損失，山海
      關管委會就每個停車位每月租金得有2,500元並不爭執，
      惟辯稱乙○○已與國揚公司解除買賣契約，返還停車位，
      且其等於重訴字第591號訴訟中成立和解，國揚公司給付
      和解金750萬元已包括87年11月9日至88年9月23日損害賠
      償，且停車位嗣經基隆市政府勒令停止使用，其毋庸賠償
      損害云云。
   2、按契約解除時，當事人雙方回復原狀之義務，除法律另有
      規定或契約另有訂定外，依左列之規定：一由他方所受領
      之給付物，應返還之；二受領之給付為金錢者，應附加自
      受領時起之利息償還之；三受領之給付為勞務或為物之使
      用者，應照受領時之價額，以金錢償還之；四受領之給付
      物生有孳息者，應返還之；五就返還之物，已支出必要或
      有益之費用，得於他方受返還時所得利益之限度內，請求
      其返還；六應返還之物有毀損、滅失或因其他事由，致不
      能返還者，應償還其價額，民法第259條定有明文。又契
      約經解除者，溯及訂約時失其效力，與自始未訂契約同（
      最高法院23年上字第3968號判例意旨參照）。查乙○○雖
      於87年11月9日對國揚公司主張解除停車位買賣契約，請
      求返還價金、相關稅費、車位管理費及無法使用停車位之
      損害賠償。然本於債之相對性原則，此一解除契約回復原
      狀之效力僅發生在乙○○與國揚公司間，觀之其二者於91
      年4月23日和解成立內容：一、國揚公司同意給付乙○○
      750萬元；二、乙○○同意將（一）土地：基隆市○○區
      ○○段963地號，面積5272.17平方公尺，應有部分1萬分
      之17、同市區段963之1地號，面積1.62平方公尺，應有部
      分1萬分之17、同市區段963之2地號，面積24.19平方公尺
      ，應有部分1萬分之17，以及（二）建物：基隆市○○區
      ○○段2202建號，面積2845.79平方公尺，應有部分126分
      之17，移轉登記為國揚公司或其指定之人所有；三、乙○
      ○同意將基隆市安樂區○○○街189、191、193、195、19
      7、199、201、203、205、207、209、211號地下室二層編
      號1、2、7、10、35、48、59、62、64、67、75、91、106
      、107、109、116、119等17個停車位交付予國揚公司或其
      指定之人；四、乙○○同意國揚公司取回擔保金及國揚公
      司同意乙○○取回擔保金；五、乙○○其餘請求拋棄，有
      上開和解筆錄附卷可稽（見本院卷3第53-55頁），國揚公
      司並未就乙○○本於區分所有權人占有上開停車位期間之
      使用利益請求返還，即有關上開停車位之使用利益仍由乙
      ○○享有，而上開停車位於87年2月26日登記為乙○○所
      有，有所有權狀附卷可參（見原審卷第12頁），91年5月
      13日移轉所有權予國揚公司，此經臺灣基隆地方法院93年
      度簡上字第2號判決所認定，是乙○○本於區分所有權人
      身分與山海關管委會仍存有委任關係，據以請求山海關管
      委會負和解成立前受任人損害賠償責任，即有理由，至於
      國揚公司未依前揭解除契約回復原狀之規定，請求乙○○
      返還此部分之利益，致造成乙○○可能有不當得利之情事
      ，則為國揚公司得否依上開解除契約回復原狀或不當得利
      規定向乙○○請求返還該利益，乃屬另事。另山海關管委
      會雖稱乙○○請求之無法使用停車位之損害賠償，已自該
      案之和解金獲償，不得再向其請求云云，惟國揚公司是否
      因契約解除而須給付乙○○相當於租金之賠償，乃屬其等
      間買賣契約衍生之權利義務關係，仍與本件二造間因委任
      關係致生賠償責任無涉，山海關管委會此部分主張，亦屬
      無據。
   3、系爭停車位之設置縱屬違反法令，然在其拆除前，實際仍
      可得使用，山海關管委會未發停車證，即致乙○○無法使
      用停車位，已如上述，是山海關管委會尚不得以基隆市政
      府勒令停止使用及拆除系爭停車位為由，免除其賠償責任
      。
   4、乙○○係於91年4月23日與國揚公司成立和解後，始將系
      爭停車位交付國揚公司，停車位所有權則於同年5月移轉
      登記為國揚公司所有。從而，乙○○主張其自87年11月9
      日起至91年4月23日與國揚公司成立和解日止，共41.5個
      月，受有每月每個停車位相當於租金2,500元之損失，以
      15 個停車位計，則其損害額共為1,556,250元（計算式：
      2,500x15x41.5=1,556, 250元）。
五、綜上所述，乙○○依民法第544條之規定，請求山海關管委
    會給付1,556,250元及自起訴狀繕本送達翌日94年2月7日起
    至清償日止，按週年利率5％計算之利息，為有理由，應予
    准許，至其請求超過該金額部分，為無理由。原審就應准許
    部分，駁回乙○○對山海關管委會超過288,750元本息部分
    及假執行聲請，尚有未洽，乙○○此部分之上訴，為有理由
    ，爰由本院廢棄此部分，命山海關管委會應再給付1,267,
    500元本息，逾此部分，即屬無據，原審除確定部分外不應
    准許部分，為乙○○敗訴之判決，並無不合，乙○○上訴意
    旨求予廢棄改判並為假執行聲請，為無理由，應予駁回。至
    於原審判命山海關管委會給付部分，洵屬正當，山海關管委
    會上訴意旨，仍執陳詞指摘此部分原判決不當，聲明廢棄改
    判，為無理由，應予駁回。就本院判命再給付部分，兩造分
    別陳明願供擔保請准宣告假執行或免為假執行，經核均無不
    合，爰分別酌定相當之擔保金額予以准免假執行。
六、本件法律關係已經明確，兩造其餘攻擊、防禦方法，核與判
    決結果不生影響，乙○○聲請訊問證人陳海泉，證明系爭停
    車位無不能使用之情形及訊問證人王聖舜關於乙○○及國揚
    公司和解協商過程及和解金範圍、山海關管委會聲請訊問證
    人甲○○，證明有將停車證交付乙○○，即無訊問之必要，
    附此敘明。
七、據上論結，乙○○之上訴為一部有理由、一部無理由，山海
    關管委會之上訴為無理由。依民事訴訟法第450條、第449
    條第1項、第79條，判決如主文。
中　　華　　民　　國　　96　　年　　7　　月　　10　　日
                    民事第九庭
                        審判長法　官 黃熙嫣
　　　　　　　　　　  　　　　法　官 楊力進
　　　　　　　　　　　  　　　法　官 陳玉完
正本係照原本作成。
乙○○不得上訴。
山海關住戶公寓大廈管理員如不服本判決，應於收受送達後20日
內向本院提出上訴書狀，其未表明上訴理由者，應於提出上訴後
20 日內向本院補提理由書狀（均須按他造當事人之人數附繕本
）上訴時應提出委任律師或具有律師資格之人之委任狀；委任有
律師資格者，另應附具律師資格證書及釋明委任人與受任人有民
事訴訟法第466條之1第1項但書或第2項（詳附註）所定關係之釋
明文書影本。
中　　華　　民　　國　　96　　年　　7 　　月　　12　　日
　　　　　　　　　　　　　　　書記官 鎖瑞嶺
附註：
民事訴訟法第466條之1（第1項、第2項）：
對於第二審判決上訴，上訴人應委任律師為訴訟代理人。但上訴
人或其他法定代理人具有律師資格者，不在此限。
上訴人之配偶、三親等內之血親、二親等內之姻親，或上訴人為
法人、中央或地方機關時，其所屬專任人員具有律師資格並經法
院認為適當者，亦得為第三審訴訟代理人。
